ACORDAO-COMPLETO-2544605

ACÓRDÃO 6057/2022 ATA 35/2022 - SEGUNDA CÂMARA

VISTOS, relatados e discutidos estes autos de tomada de contas especial, instaurada pelo Fundo Nacional de Desenvolvimento da Educação (FNDE) , em razão da impugnação parcial das despesas realizadas com os recursos repassados ao Governo do Estado de Alagoas por força do Programa de Apoio a Estados e Municípios para a Educação Fundamental de Jovens e Adultos (EJA) , no exercício de 2003.
ACORDAM os Ministros do Tribunal de Contas da União, reunidos em Sessão da 2ª Câmara, diante das razões expostas pelo Relator, em:
9.1. considerar revel a empresa S. A. de Oliveira Comércio e Serviços para todos os efeitos, dando-se prosseguimento ao feito, com fulcro no art. 12, § 3º, da Lei 8.443/1992;
9.2.  acolher as alegações de defesa apresentadas pelo Sr. José Neilton Nunes;
9.3. acolher parcialmente as alegações de defesa apresentadas pela empresa J. F. dos Santos Distribuidora, notadamente quanto ao uso do preço cobrado pela Editora Construir - Multi Marcas Editoriais Ltda. para fins de cálculo do superfaturamento de preço; 
9.4. rejeitar as alegações de defesa apresentadas pela Sra. Rosineide Lima Lins;
9.5. julgar regulares as contas do Sr. José Neilton Nunes Alves, dando-lhe quitação plena; nos termos dos artigos 1º, inciso I, 16, inciso I, 17 e 23, inciso I da Lei 8.443/1992;
9.6. julgar irregulares, nos termos dos arts. 1º, inciso I, 16, inciso III, alíneas "b" e "c" da Lei 8.443/1992, c/c os arts. 19 e 23, inciso III, da mesma lei, as contas de Rosineide Lima Lins Costa, S. A. de Oliveira Comércio e Serviços, e J. F. dos Santos Distribuidora,  condenando-os, solidariamente,  ao pagamento das importâncias a seguir especificadas, atualizadas monetariamente e acrescidas dos juros de mora, calculadas a partir das datas discriminadas até a data da efetiva quitação do débito, fixando-lhes o prazo de quinze dias, para que comprovem, perante o Tribunal, o recolhimento das referidas quantias aos cofres do Fundo Nacional de Desenvolvimento da Educação (FNDE) , nos termos do art. 23, inciso III, alínea "a", da citada lei, c/c o art. 214, inciso III, alínea "a", do Regimento Interno do TCU:
a) débito solidário da Sra. Rosineide Lima Lins Costa e da empresa J F dos Santos Distribuidora, decorrente de superfaturamento de preços:
	Data de ocorrência
	Valor histórico (R$) 

	25/7/2003
	894.000,00

b) débito solidário da Sra. Rosineide Lima Lins Costa e da empresa S. A. de Oliveira Comércio e Serviços, decorrente de superfaturamento de preços:
	Data de ocorrência
	Valor histórico (R$) 

	1/8/2003
	1.093.640,00

c) débito individual da Sra. Rosineide Lima Lins Costa, decorrente de superfaturamento de quantidade:
	Data de ocorrência
	Valor histórico (R$) 

	25/7/2003
	407.281,92

9.7. autorizar, desde logo, a cobrança judicial das dívidas, caso não atendidas as notificações, na forma do disposto no art. 28, inciso II, da Lei 8.443/1992;
9.8. autorizar também, desde logo, se requerido, com fundamento no art. 26 da Lei 8.443/1992, c/c o art. 217, §§ 1º e 2º, do Regimento Interno do TCU, o parcelamento das dívidas em até 36 parcelas, incidindo, sobre cada parcela, corrigida monetariamente, os correspondentes acréscimos legais, fixando-lhe o prazo de quinze dias, a contar do recebimento da notificação, para comprovar, perante o Tribunal, o recolhimento da primeira parcela, e de trinta dias, a contar da parcela anterior, para comprovar os recolhimentos das demais parcelas, devendo incidir, sobre cada valor mensal, atualizado monetariamente, os juros de mora devidos, no caso do débito, na forma prevista na legislação em vigor, alertando as responsáveis de que a falta de comprovação do recolhimento de qualquer parcela importará o vencimento antecipado do saldo devedor, nos termos do art. 217, § 2º, do Regimento Interno deste Tribunal; 
9.9. enviar cópia do presente Acórdão à Procuradoria da República no Estado de Alagoas, nos termos do art. 16, § 3º, da Lei 8.443/1992, c/c o art. 209, § 7º, do Regimento Interno do TCU, para adoção das medidas que entender cabíveis;
9.10. dar ciência deste Acórdão ao Fundo Nacional de Desenvolvimento da Educação (FNDE) e aos responsáveis.

Tomada de contas especial instaurada pelo Fundo Nacional de Desenvolvimento da Educação, em desfavor da Sra. Rosineide Lima Lins Costa, Secretária Executiva de Eucação do Estado de Alagoas.

Segunda Câmara

Entidades/órgãos do Governo do Estado de Alagoas.

3. Interessados/Responsáveis:
3.1. Interessado: Fundo Nacional de Desenvolvimento da Educação (00.378.257/0001-81).
3.2. Responsáveis: J F dos Santos Distribuidora (03.589.622/0001-95); José Neilton Nunes Alves (XXX.577.964-XX); Rosineide Lima Lins Costa (XXX.155.674-XX); S. A. de Oliveira Comercio e Servicos (04.122.771/0001-02).

13.1. Ministros presentes: Bruno Dantas (Presidente), Aroldo Cedraz e Antonio Anastasia (Relator).
13.2. Ministro-Substituto convocado: Marcos Bemquerer Costa.

ANTONIO ANASTASIA

Adoto como parte do presente Relatório a instrução feita no âmbito da Secretaria de Controle Externo de Tomada de Contas Especial - SecexTCE (peça 75) , que obteve a concordância dos dirigentes da Unidade Técnica (peças 76 e 77) , acolho à essência dos pareceres do Ministério Público (peças 67 e 78) , na pessoa do Subprocurador-Geral Lucas Rocha Furtado e o despacho do Secretário da SecexTCE quanto ao cálculo do dano.
"INTRODUÇÃO
1.	Cuidam os autos de tomada de contas especial instaurada pelo Fundo Nacional de Desenvolvimento da Educação (FNDE) , em desfavor da Sra. Rosineide Lima Lins Costa, Secretária Executiva de Educação do Estado de Alagoas (gestão 1/1/2003 a 21/8/2003) , em razão da impugnação parcial das despesas realizadas com os recursos repassados ao Governo do Estado de Alagoas por força do Programa de Apoio a Estados e Municípios para a Educação Fundamental de Jovens e Adultos (EJA) , no exercício de 2003, que teve por objeto a "cobertura de despesas de custeio, manutenção e de pequenos investimentos que concorram para a garantia do funcionamento e melhoria da infraestrutura física e pedagógica dos estabelecimentos de ensino".
HISTÓRICO
2.	Os recursos do EJA/2003 foram repassados conforme consta na relação de ordens bancárias presente no relatório do tomador de contas, no valor total de R$ 7.968.559,15 (peça 2, p. 245) .
3.	A vigência do programa foi de 1/1/2003 a 31/12/2003 e a prestação de contas deveria ser apresentada até 28/2/2004, em conformidade com o art. 9º, § 3º, da Resolução CD/FNDE 5, de 2/4/2003. A prestação de contas foi apresentada em 8/3/2004 (peça 1, p. 44-46) .
4.	Durante a análise, a CGU emitiu o Relatório de Fiscalização 598, de 16/8/2005, no âmbito do Projeto de Fiscalização a Partir de Sorteios Públicos, contendo irregularidades na execução do programa (peça 1, p. 160-174, item 6 do relatório) . O FNDE, após reanálise, notificou a responsável, que tomou conhecimento das irregularidades, em 18/9/2009 (peça 2, p. 162-164 e 223-227) . Expirado o prazo sem que tenha havido manifestação, o processo foi encaminhado para instauração da tomada de contas especial (peça 2, p. 243) .
5.	No relatório do tomador de contas, registrou-se a ocorrência de prejuízo ao erário oriundo de irregularidades na execução dos recursos, com quantificação do dano em valor histórico de R$ 2.089.832,00 e atribuição de responsabilidade à Sra. Rosineide Lima Lins Costa, Secretária Executiva de Educação do Estado de Alagoas no período de 2003 (peça 2, p. 259) . A responsável foi inscrita em conta específica no Siafi mediante a nota de lançamento 2014NL002086, de 10/10/2014 (peça 1, p. 28) .
6.	A Controladoria Geral da União (CGU) emitiu o Relatório de Auditoria 738/2015, concluindo que a Sra. Rosineide Lima Lins Costa encontrava-se em débito com a Fazenda Nacional pela importância atualizada de R$ 7.464.396,48 (peça 2, p. 274-276) .
7.	Constam nos autos o certificado de auditoria (peça 2, p. 278) e o parecer do dirigente do Órgão de Controle Interno (peça 2, p. 279) .
8.	O Ministro de Estado da Educação atestou conhecimento dos fatos mediante o competente parecer ministerial (peça 2, p. 280)	.
9.	O processo foi instruído neste Tribunal por meio da peça 5. Nessa instrução, foi proposta a realização de citação solidária da Sra. Rosineide Lima Lins Costa e da empresa J. F. dos Santos Distribuidora, em razão de superfaturamento na aquisição de cem mil livros didáticos da empresa J. F. dos Santos Distribuidora, citação individual da Sra. Rosineide Lima Lins, em razão de desperdício na compra dos livros didáticos para alunos matriculados no 2° segmento (5ª a 8ª série) e falta de livros para alunos do 1º segmento (1ª a 4ª série) , e audiência do Sr. Ronaldo Augusto Lessa Santos, em razão do reconhecimento da situação de inexigibilidade para compra de livros didáticos, o que propiciou a ocorrência de dispensa indevida de licitação. Tal proposta foi acatada no âmbito da Secex/AM (peças 6 e 7) e o processo foi submetido à apreciação do Ministro Relator.
10.	Por meio do despacho que constitui a peça 8, o Ministro Relator adotou as seguintes medidas:
	a) autorizou a realização da citação solidária da Sra. Rosineide Lima Lins Costa e da empresa J. F. dos Santos Distribuidora, e a citação individual da Sra. Rosineide Lima Lins Costa, ponderando, contudo, que, caso as ocorrências se confirmassem ao final da instrução do processo, deveria ser procedido um ajuste nos valores do débito, uma vez que o prejuízo apurado em alguns dos itens abrangia parcialmente os prejuízos decorrentes dos outros itens;
	b) determinou que fosse acrescentado novo item de citação solidária, da Sra. Rosineide Lima Lins Costa e da empresa S.A. de Oliveira Comércio e Serviços, correspondente ao total de livros do segundo segmento (R$ 1.596.000,00) , uma vez que existem indícios de que a empresa fornecedora, S.A. de Oliveira Comércio e Serviços, atuava em outro ramo de negócios (comércio de máquinas e materiais de informática - peça 1, p. 324) ou até mesmo não tinha existência física real (item 6.5 do Relatório da CGU, peça 1, p. 168) ;
	c) 	determinou, ainda, que fosse incluído, como corresponsável em todas as citações, exceto na relativa à citação individual da Sra. Rosineide Lima Lins Costa, bem como chamado em audiência, o Sr. José Neilton Nunes Alves, técnico responsável pelos pareceres que embasaram, de forma injustificada, as aquisições por inexigibilidade de licitação e que levaram às aquisições indevidas;
	d) deixou de autorizar a audiência do Sr. Ronaldo Augusto Lessa Santos, uma vez que sua atuação se lastreou nos pareceres já mencionados;
	e) determinou a realização de diligência à Editora Expoente, responsável pela elaboração dos livros do segundo segmento, para que justificasse os motivos que a levaram a expedir a carta de exclusividade de peça 1, p. 345, bem como fornecesse, se disponíveis, as notas fiscais de venda dos materiais aqui investigados à S.A. de Oliveira Comércio e Serviços no período pertinente.
11.	Em resposta à diligência promovida pela Secex-AM por meio do Ofício 1057/2016-TCU/Secex-AM (peça 13) , datado de 5/5/2016, a Editora Expoente apresentou esclarecimentos, os quais foram analisados pela instrução de peça 16.
12.	Em cumprimento ao despacho da Secretária de Controle Externo no Amazonas (peça 18) , foi promovida a citação dos responsáveis, como segue:
12.1.	J. F. dos Santos Distribuidora, mediante Ofício 1778/2017-TCU/Secex-AM, de 26/7/2017, expedido ao endereço constante na base de dados do Sistema CNPJ da Receita Federal, entregue em 15/8/2017, conforme AR à peça 26, assinado pelo Sr. José Gutemberg de A. Gomes;
12.2.	S. A. de Oliveira Comércio e Serviços, mediante Ofício 1780/2017-TCU/Secex-AM, de 26/7/2017 (peça 22) , o qual não foi entregue, com a justificativa de que a destinatária seria desconhecida (peça 25) . Destaca-se que se trata do endereço da empresa declarado na Receita Federal (peça 19, p. 3) , razão pela qual reputa-se válida essa tentativa. De todo modo, nova tentativa foi realizada (peça 29) , para o endereço da titular cadastrado no site da Receita Federal (peça 19, p. 4) , tendo o ofício sido devolvido, com o motivo "não existe o número" (peça 34) .  Foi realizada pesquisa na base de dados do TSE (peça 35) e enviado um novo ofício para a titular (peça 39) , que também não foi entregue, com a justificativa de que a destinatária seria desconhecida (peça 40) , o que motivou a publicação de edital (peças 42 e 43) ;
12.3.	José Neilton Nunes Alves, mediante Ofício 1779/2017-TCU/Secex-AM, de 26/7/2017 (peça 24) , que foi recebido em 15/8/2017 (peça 27) . Foram apresentadas alegações de defesa em 3/9/2017 (peça 31) ;
12.4.	Rosineide Lima Lins Costa, mediante Ofício 1777/2017-TCU/Secex-AM, de 26/7/2017 (peça 21) , que foi recebido em 15/8/2017 (peça 28) . Foram apresentadas alegações de defesa em 1/9/2017 (peça 32) .
13.	Sobre os ofícios enviados às empresas J. F. dos Santos Distribuidora e S. A. de Oliveira Comércio e Serviços, a instrução de peça 46 observou o que segue:
Conforme consta de pesquisa de endereço à peça 19, p. 2, a empresa J. F. dos Santos Distribuidora apresenta situação cadastral "baixada". Esse fato, por si só, não invalida o endereço de referência do CNPJ, haja vista que não há informações de que houve dissolução empresarial, ou seja, de que a empresa deixou de existir juridicamente. Porém, pode ser que esta já não esteja em operação, havendo sério risco de a comunicação processual não ter atingido sua finalidade precípua, no sentido de instar a empresa responsável a comparecer aos autos para apresentar defesa. Considerando que a empresa J. F. dos Santos Distribuidora foi constituída sob a forma de empresa individual, o que implica dizer que não há distinção entre a personalidade dela e do seu titular, constituindo-se como única pessoa, com único patrimônio, com vistas a dar efetividade plena ao exercício do contraditório, seria prudente encaminhar o ofício de citação ao endereço pessoal do titular da empresa (peça 44) , no caso, o Sr. José Ferreira dos Santos.
Sobre a empresa S. A. de Oliveira Comércio e Serviços, foram realizadas três tentativas de citação, sendo uma no endereço da empresa, uma no endereço da titular constante na base de dados da Receita Federal do Brasil (RFB) e outra no endereço da titular que consta na base de dados do TSE, conforme demonstrado no item 13.2 desta instrução. Nenhuma das tentativas obteve sucesso e, no fim, foi realizada a citação por edital (peças 42 e 43) . Porém, observa-se que ocorreu um erro no ofício que deveria ter sido enviado ao endereço da titular que consta na base de dados da RFB. O número do destinatário deveria ser 391 (peça 19, p. 4) , mas consta 39 no ofício (peça 29) e acabou ocorrendo a devolução pelo motivo "não existe o número" (peça 34) . Considerando que ocorreu a citação editalícia, com revelia, e que o ofício anteriormente enviado à titular para seu endereço constante na base de dados da RFB não foi entregue por uma falha na elaboração do ofício, também seria prudente encaminhar um novo ofício de citação ao endereço pessoal da titular da empresa (peça 45) , no caso, a Sra. Sandra Amâncio de Oliveira.
14.	Dessa forma, foram enviados novos ofícios de citação às referidas empresas, conforme descrito a seguir:
14.1.	J. F. dos Santos Distribuidora, mediante Ofício 3703/2019-TCU/Secex-TCE, de 11/6/2019 (peça 49) , expedido ao endereço pessoal do titular da empresa, Sr. José Ferreira dos Santos, constante na base de dados do Sistema CPF da Receita Federal, entregue em 2/7/2019, conforme AR à peça 53, assinado pela Sra. Maria José da Conceição Silva. Foram apresentadas alegações de defesa em 17/7/2019 (peça 55) ;
14.2.	S. A. de Oliveira Comércio e Serviços, mediante Ofício 10169/2019-TCU/Secex-TCE, de 12/11/2019 (peça 58) , expedido ao endereço pessoal da titular da empresa, Sra. Sandra Amâncio de Oliveira, constante na base de dados do Sistema CPF da Receita Federal, o qual não foi entregue, com a justificativa de que a destinatária seria desconhecida (peça 59) . Assim, esgotaram-se as tentativas de comunicação e foi publicado novo edital em nome da empresa S. A. de Oliveira Comércio e Serviços (peças 60 e 61) .
15.	Após análise das justificativas apresentadas, a instrução de peça 64 apresentou a seguinte proposta: julgar regulares as contas das distribuidoras, dando-lhes quitação; julgar irregulares as contas da Sra. Rosineide Lima Lins Costa e condená-la em débito solidariamente (com relação à parte do dano decorrente de superfaturamento) com o Sr. José Neilton Nunes Alves e de forma individual quanto à aquisição excedente dos livros inaproveitados.
16.	O Diretor da Secex-TCE (peça 65) , em parcial discordância, propugnou excluir da relação processual as empresas distribuidoras, em vez de julgar suas contas regulares, por ser mais apropriado juridicamente.
17.	O titular da unidade técnica (peça 66) , por sua vez, discordou quanto ao cálculo do débito e defendeu a condenação também das empresas distribuidoras.
18.	O MPTCU manifestou-se de acordo com a proposta do Secretário da SecexTCE no que se refere ao quantum debeatur e à responsabilização solidária das empresas distribuidoras pelo dano estimado. Discordou, todavia, da imputação de débito ao Sr. José Neilton Nunes Alves.
19.	Reproduz-se abaixo a manifestação do MPTCU (peça 67) :
De fato, não se mostra adequado excluir as empresas da relação processual tendo em vista que o fato gerador do dano é o superfaturamento dos produtos adquiridos pelo ente federativo (livros didáticos) , do qual se beneficiaram diretamente as distribuidoras, as quais foram as pessoas jurídicas que efetivamente receberam os recursos destinados ao pagamento dos valores superfaturados. 
Por sua vez, não procede a forma de cálculo adotada pela auditora-instrutora para quantificar o dano, que, ao descontar o efetivo valor pago pela estado de Alagoas às distribuidoras do simples custo incorrido por essas ao adquirir os produtos junto à editora, desconsidera indevidamente outros elementos constitutivos dos custos incorridos nessa intermediação, tais como transporte, armazenamento, embalagem, distribuição, mão de obra, além do justo lucro pela atividade econômica. 
Portanto, para apurar o débito, o titular da SecexTCE utiliza, com muita propriedade, o método de estimativa, previsto no art. 210, inciso II, do RITCU. Efetivamente, o superfaturamento, embora não seja possível apurar pela mera dedução entre o valor pago pelas distribuidoras à editora e o valor cobrado por aquelas ao estado, é expressivo. Isso porque não é razoável que a diferença entre o valor pago à editora pelas empresas distribuidoras e o valor pago por Alagoas a essas distribuidoras seja na ordem de R$ 7,00 / R$ 20,50 (193% a mais) no caso da J. F. dos Santos Distribuidora e de R$ 4,00 / R$ 21,00 (425% a mais) no caso da S. A. de Oliveira Comércio e Serviços.
Para apurar, portanto, qual seria o valor do débito decorrente do evidente superfaturamento, utilizando-se de meios confiáveis aptos a se chegar a quantia que seguramente não excederia o real valor devido, o titular da unidade técnica utilizou os percentuais de composição dos itens apropriados para se definir o valor de capa dos livros, tais como papel, editor, autor, gráfica, distribuidor e livraria, baseando em artigos publicados na internet, além de ter adaptado esses custos de forma conservadora, em benefício dos responsáveis. Dessa forma, estimou qual seria o valor razoável, de acordo com o mercado editorial, a ser praticado em compras da espécie, em que o Poder Público adquire os livros diretamente da distribuidora, fazendo excluir assim os custos de livraria. 
Dessa forma, calculou-se o valor do superfaturamento em R$ 894.000,00 para os 100 mil exemplares adquiridos junto à J. F. dos Santos Distribuidora e R$ 1.093.640,00 para os 76 mil exemplares adquiridos junto à S. A. de Oliveira Comércio e Serviços. Isso em valores do ano de 2003. 
Por esses débitos, segundo a unidade técnica, responderiam solidariamente a ex-Secretária Executiva de Educação do Estado de Alagoas e o parecerista técnico a justificar a inexigibilidade de licitação, Sr. José Neilton Nunes Alves. Responde, ainda, de forma individual, a ex-Secretária, pelos exemplares adquiridos inutilmente, no importe de R$ 407.281,92.
Diante da análise empreendida pelo titular da secretaria do TCU, expresso minha concordância quanto ao método utilizado para estimar o débito, bem como a fundamentação que embasa a responsabilidade da ex-gestora estadual e as empresas beneficiárias do superfaturamento. Discordo, todavia, como já adiantei linhas acima, da imputação de responsabilidade ao Sr. José Neilton Nunes Alves. 
A responsabilização do parecerista técnico decorreria, conforme se depreende da citação a ele dirigida (peça 24) , da emissão de parecer que teria embasado a contratação direta das distribuidoras, por deterem exclusividade comercial em relação aos produtos da editora.
Considero plausíveis os argumentos defensivos apresentados pelo responsável, no sentido de que sua atuação teria se limitando a verificar se os livros tinham as especificações exigidas pela proposta pedagógica elaborada pela secretaria de educação, e que a decisão sobre por quanto e de que modo comprar era atribuição daquela pasta. 
Ademais, constam nas peças 1, p. 345 e 2, p. 30, declarações emitidas pela Editora Construir - Multi Marcas Editoriais Ltda. nas quais são atestadas a condição de distribuidoras exclusivas das obras sob sua chancela no estado de Alagoas/AL às empresas J. F. dos Santos Distribuidora e S.A. de Oliveira Comércio e Serviços, não tendo sido apontado existir nos autos eventuais elementos que infirmem a declaração de exclusividade das empresas distribuidoras contratadas. Entendo, assim, da mesma forma que aduziu o Secretário da SecexTCE, que se deva considerar presumidamente verdadeiras as declarações emitidas pela editora.
Dessa forma, a meu ver, mesmo que, por hipótese, os pareceres do Sr. José Neilton Nunes Alves, que se limitou a examinar o material produzido pela editora, tivessem servido de justificativa para a aquisição por inexigibilidade de licitação, verifica-se que o débito decorre especificamente do superfaturamento praticado, mediante cobrança de preço excessivo por parte das distribuidoras  (cujos valores praticados não foram objeto do parecer do Sr. José Neilton) , não havendo suspeitas de que o preço praticado pela editora tenha sido abusivo. 
Ante o exposto, manifesto-me de acordo com a proposta alvitrada pelo Secretário da SecexTCE à peça 66, exceto em relação à responsabilização do Sr. José Neilton Nunes Alves, que entendo deve ter acolhidas as suas justificativas e ser excluído da relação processual. 
20.	O processo encontrava-se incluído na Pauta da Sessão da Segunda Câmara de 11/5/2021 quando sobreveio documentação referente à responsável J. F. dos Santos Distribuidora (peças 69 a 71) que poderia trazer repercussão no deslinde desta tomada de contas especial. Assim, o Relator determinou a exclusão do processo da pauta para que esta unidade técnica analisasse a referida documentação, o que será realizado na seção Exame Técnico.
EXAME TÉCNICO
Defesa complementar da empresa J. F. dos Santos Distribuidora
21.	A responsável, por meio de seu representante legal (peça 54) , apresentou defesa complementar (peça 69) , na qual argumenta, em síntese:
21.1.	que a "venda ou fornecimento ora questionado foi FEITO NO NÍVEL DE PREÇOS DO ATACADO, pois o preço de balcão ou do livreiro era outro";
21.2.	que "o valor praticado pela empresa foi manifestamente menor do que os preços praticados no mercado, fazendo cair por terra a tese de sobrepreço aviada pela Equipe Técnica";
21.3.	que "quando o DISTRIBUIDOR tem contrato de exclusividade, a Editora não pode fornecer direito a nenhum cliente no território abrangido pela exclusividade, inclusive o Estado, e esta regra vale para qualquer produto, ficando assim prejudicada de pronto, por impossível juridicamente, a imaginosa hipótese aventada (se a compra tivesse sido realizada diretamente à Editora Construir, a Secretaria de Educação, etc.) ";
21.4.	que "a avaliação de que a diferença absoluta entre os preços de aquisição pelo DISTRIBUIDOR EXCLUSIVO e da venda deste para o Estado, poderia reverter e ser aproveitada em proveito do comprador em uma compra direta, é mera suposição e só pode ter emanado de quem desconhece as regras comerciais, uma vez que, ante o contrato de exclusividade, são de única e total responsabilidade do DISTRIBUIDOR EXCLUSIVO todas as despesas de divulgação, manutenção da divulgação, distribuição, frete, armazenamento, outros custos administrativos, etc.";
21.5.	que "o custo da divulgação de um livro é o que mais pesa em toda a cadeia na formação do preço do produto, e não se refere apenas à propaganda, pois decorre também de intensa distribuição do mesmo em seminários e/ou eventos que envolvam os professores para sua análise e em busca da sua aprovação, custos que só podem sair do preço de venda, e como estes custos são na verdade incorridos na pré-venda, as vezes eles apenas representam prejuízo, quando as vendas não ocorrem, ou não aparecem em número suficiente para cobri-los";
21.6.	que "o exercício do personalíssimo entendimento de que a diferença absoluta entre o preço de venda dos livros e o preço de aquisição dos mesmos pelo DISTRIBUIDOR EXCLUSIVO representa um prejuízo, um sobrepreço ou superfaturamento é mera e ilusória suposição, bastando comparar com outros produtos, como por exemplo, remédios, óculos etc., e verificando a que preço o produto sai da fábrica e o seu valor final. Tal diferença se mostrará em princípio sempre grande e muitas vezes absurda, se não for avaliado em paralelo, com os valores que são obrigatoriamente agregados a partir do preço inicial, não havendo como se imputar à peticionante a prática de sobrepreço ou superfaturamento por mera diferença absoluta entre preços de aquisição e venda".
Análise
22.	No que tange à afirmação da defesa de que os preços seriam condizentes com os praticados no atacado, os elementos probatórios apresentados para corroborar seu argumento, tabela de preços dos livros da Editora Construir (peça 70) e de outras editoras que atuam no ramo de livros didáticos (peça 71) , são insuficientes para demonstrar que não houve superfaturamento.
23.	A tabela de livros da Editora Construir apresenta preços superiores aos praticados na aquisição realizada pelo estado de Alagoas, mas a referida tabela não contém expressivo valor probatório, uma vez que poderia ter sido elaborada com o fim de embasar o superfaturamento praticado no contrato em análise neste processo e possivelmente em outros contratos.
24.	Quanto às tabelas de preços dos livros das outras editoras, não é possível utilizá-las como parâmetro para estimar qual seria o preço legítimo dos livros da Editora Construir, pois são produtos diferentes, portanto com custos diferentes, não havendo nos autos elementos que permitam identificar, por exemplo, quais foram os preços praticados na aquisição dos livros dessas editoras pelas distribuidoras, a fim de verificar se há distorções tão significativas quanto as verificadas no caso dos livros vendidos ao estado de Alagoas pela J. F. dos Santos Distribuidora, por preço correspondente a quase o triplo do que foi pago à editora.
25.	Com relação aos custos de responsabilidade das distribuidoras (divulgação, distribuição, frete, armazenamento etc.) , apresentados pela defendente como justificativa para a discrepância entre os valores de aquisição e venda dos livros, todos os argumentos apresentados são genéricos, não tendo sido trazidos aos autos detalhamento desses custos, mas meras afirmações de que estes são expressivamente mais significativos que os custos envolvidos na produção dos livros (pagamento de profissionais envolvidos na elaboração do conteúdo, equipamentos e materiais utilizados na impressão etc.) .
26.	Ademais, conforme trazido no despacho da unidade, utilizando-se o preço de fornecimento pela editora de R$ 7,00, ratificado em nota fiscal, e a incidência de distribuição (incluída a divulgação, o frete, o armazenamento etc.) obtidas em publicações de referência, o preço mediano de mercado no atacado seria da ordem de R$ 9,13, e o do varejo seria de R$ 15,21, muito inferior ao executado de R$ 20,50.
27.	Constata-se, de igual modo, que o despacho da unidade, ao atribuir o dobro da incidência da participação média dos distribuidores trazido nas publicações de referência, propôs acatar, de forma conservadora, o valor de R$ 11,56 para o preço no atacado do livro, o que supre mais que satisfatoriamente os custos de distribuição envolvidos (inclusive os custos de divulgação) .
28.	Portanto, verifica-se que: (i) o despacho da unidade considerou adequadamente o preço no atacado, adquirido de distribuidor; (ii) em decorrência do volume adquirido, não há razão para sugerir comparação com o preço de balcão; (iii) o preço calculado pela unidade técnica reflete de forma conservadora o de mercado; e (iv) o preço praticado pela empresa foi manifestadamente superior ao preço de mercado.
29.	Além disso, entende-se que a empresa não pode se valer de sua posição de distribuidor exclusivo para justificar a prática de margens exorbitantes ao contratar com a administração pública, o que gera enriquecimento ilícito, nos termos do art. 884 do Código Civil.
30.	Assim sendo, a defesa apenas busca repisar questões que já haviam sido tratadas no despacho da unidade e no parecer do MPTCU, que, por economia processual, não serão aqui plenamente transcritos.
31.	Destarte, propõe-se que sejam rejeitadas as alegações de defesa complementares apresentadas pela J. F. dos Santos Distribuidora, julgando suas contas julgadas irregulares, com condenação ao débito apurado, solidariamente com a Sra. Rosineide Lima Lins Costa, conforme proposta do Ministério Público, mantendo-se também os demais elementos da referida proposta.
Da prescrição da pretensão punitiva
32.	Com relação à ocorrência da prescrição da pretensão punitiva, este Tribunal aprovou, por meio do Acórdão 1441/2016-TCU-Plenário (Relator Ministro Benjamin Zymler) , incidente de uniformização de jurisprudência no qual firma o entendimento de que a matéria se subordina ao prazo prescricional de dez anos indicado no art. 205 do Código Civil, contado a partir da data de ocorrência da irregularidade a ser sancionada.
33.	No presente caso, as irregularidades ocorreram em 2003 e o ato que ordenou a citação foi assinado em 25/7/2017 (peça 18) , já transcorridos, portanto, mais de dez anos do fato impugnado. Constatado o esgotamento do prazo prescricional, deve-se reconhecer no presente processo, nos termos do art. 205 do Código Civil, a prescrição da ação punitiva por parte deste Tribunal, cabendo, pois, somente a persecução do ressarcimento ao erário.
CONCLUSÃO
34.	Em face da análise promovida nos itens 21-31 desta instrução, propõe-se rejeitar as alegações de defesa complementares apresentadas pela empresa J. F. dos Santos Distribuidora, julgando suas contas irregulares, com condenação ao débito apurado, solidariamente com a Sra. Rosineide Lima Lins Costa, conforme proposta do Ministério Público, mantendo-se também os demais elementos da referida proposta.
PROPOSTA DE ENCAMINHAMENTO
35.		Diante do exposto, submetemos os autos à consideração superior, propondo ao Tribunal:
	considerar revel a empresa S. A. de Oliveira Comércio e Serviços (CNPJ 04.122.771/0001-02) , para todos os efeitos, dando-se prosseguimento ao processo, com fulcro no art. 12, § 3º, da Lei 8.443/1992;
acatar as alegações de defesa apresentadas pelo Sr. José Neilton Nunes Alves (CPF XXX.577.964-XX) e julgar suas contas regulares, dando-lhe quitação plena;
acatar parcialmente as alegações de defesa apresentadas pela empresa J. F. dos Santos Distribuidora (CNPJ 03.589.622/0001-95) , notadamente quanto ao uso do preço cobrado pela Editora Construir - Multi Marcas Editoriais Ltda. para fins de cálculo do superfaturamento de preço;
rejeitar as alegações de defesa apresentadas pela Sra. Rosineide Lima Lins Costa  (CPF XXX.155.674-XX) ;
julgar irregulares, nos termos dos arts. 1º, inciso I, 16, inciso III, alíneas "b" e "c" da Lei 8.443/1992, c/c os arts. 19 e 23, inciso III, da mesma lei, as contas das responsáveis Rosineide Lima Lins Costa  (CPF XXX.155.674-XX) , gestora dos recursos repassados ao Estado de Alagoas, no exercício de 2003, por força do Programa de Apoio a Estados e Municípios para a Educação Fundamental de Jovens e Adultos (EJA) , na condição de Secretária Executiva de Educação do Estado de Alagoas (gestão 1/1/2003 a 21/8/2003) , S. A. de Oliveira Comércio e Serviços  (CNPJ 04.122.771/0001-02) , distribuidora de livros didáticos, e J. F. dos Santos Distribuidora (CNPJ 03.589.622/0001-95) , distribuidora de livros didáticos, condenando-as, solidariamente,  ao pagamento das importâncias a seguir especificadas, atualizadas monetariamente e acrescidas dos juros de mora, calculadas a partir das datas discriminadas até a data da efetiva quitação do débito, fixando-lhes o prazo de quinze dias, para que comprovem, perante o Tribunal, o recolhimento das referidas quantias aos cofres do Fundo Nacional de Desenvolvimento da Educação (FNDE) , nos termos do art. 23, inciso III, alínea "a", da citada lei, c/c o art. 214, inciso III, alínea "a", do Regimento Interno do TCU:
e.1) débito solidário da Sra. Rosineide Lima Lins Costa e da empresa J F dos Santos Distribuidora, decorrente de superfaturamento de preços:
	Data de ocorrência
	Valor histórico (R$) 

	25/7/2003
	894.000,00

Valor atualizado do débito (com juros) em 30/6/2022: R$ 	5.163.842,27.
	e.2) débito solidário da Sra. Rosineide Lima Lins Costa e da empresa S. A. de Oliveira Comércio e Serviços, decorrente de superfaturamento de preços:
	Data de ocorrência
	Valor histórico (R$) 

	1/8/2003
	1.093.640,00

Valor atualizado do débito (com juros) em 30/6/2022: R$ 	6.272.197,75.
e.3) débito individual da Sra. Rosineide Lima Lins Costa, decorrente de superfaturamento de quantidade:
	Data de ocorrência
	Valor histórico (R$) 

	25/7/2003
	407.281,92

Valor atualizado do débito (com juros) em 30/6/2022: R$ 2.352.505,23.
autorizar, desde logo, a cobrança judicial das dívidas, caso não atendidas as notificações, na forma do disposto no art. 28, inciso II, da Lei 8.443/1992;
autorizar também, desde logo, se requerido, com fundamento no art. 26 da Lei 8.443/1992, c/c o art. 217, §§ 1º e 2º, do Regimento Interno do TCU, o parcelamento das dívidas em até 36 parcelas, incidindo, sobre cada parcela, corrigida monetariamente, os correspondentes acréscimos legais, fixando-lhe o prazo de quinze dias, a contar do recebimento da notificação, para comprovar, perante o Tribunal, o recolhimento da primeira parcela, e de trinta dias, a contar da parcela anterior, para comprovar os recolhimentos das demais parcelas, devendo incidir, sobre cada valor mensal, atualizado monetariamente, os juros de mora devidos, no caso do débito, na forma prevista na legislação em vigor, alertando as responsáveis de que a falta de comprovação do recolhimento de qualquer parcela importará o vencimento antecipado do saldo devedor, nos termos do art. 217, § 2º, do Regimento Interno deste Tribunal; 
enviar cópia do acórdão a ser prolatado à Procuradoria da República no Estado de Alagoas, nos termos do art. 16, § 3º, da Lei 8.443/1992, c/c o art. 209, § 7º, do Regimento Interno do TCU, para adoção das medidas cabíveis;
enviar cópia do acórdão que vier a ser proferido ao Fundo Nacional de Desenvolvimento da Educação (FNDE) e às responsáveis para ciência;
informar à Procuradoria da República no Estado de Alagoas, ao Fundo Nacional de Desenvolvimento da Educação (FNDE) e às responsáveis que a deliberação, acompanhada do relatório e do voto que a fundamentam, está disponível para consulta no endereço www.tcu.gov.br/acordaos, além de esclarecer que, caso requerido, o TCU poderá fornecer sem custos as correspondentes cópias, de forma impressa; e
informar à Procuradoria da República no Estado de Alagoas que, nos termos do art. 62, parágrafo único, da Resolução TCU 259/2014, os procuradores e membros do Ministério Público credenciados nesta Corte podem acessar os presentes autos de forma eletrônica e automática, ressalvados apenas os casos de eventuais peças classificadas como sigilosas, as quais requerem solicitação formal.".
***
	Adiciono ao relatório o parecer do Ministério Público (peça 67) , cuja proposta de mérito foi adotada pela unidade técnica.
	"Cuidam os autos de tomada de contas especial instaurada pelo Fundo Nacional de Desenvolvimento da Educação (FNDE) , em desfavor da Sra. Rosineide Lima Lins Costa, Secretária Executiva de Educação do Estado de Alagoas à época (gestão 1/1/2003 a 21/8/2003) , em razão da impugnação parcial das despesas realizadas com os recursos repassados ao Governo do Estado de Alagoas por força do Programa de Apoio a Estados e Municípios para a Educação Fundamental de Jovens e Adultos (EJA) , no exercício de 2003, que teve por objeto a "cobertura de despesas de custeio, manutenção e de pequenos investimentos que concorram para a garantia do funcionamento e melhoria da infraestrutura física e pedagógica dos estabelecimentos de ensino".
	O débito decorreria de superfaturamento na aquisição de livros didáticos e da aquisição em excesso desses livros para alunos matriculados no 2° segmento (5ª a 8ª série) , sendo que o material excedente não teria sido distribuído, por falta de destinatários a serem beneficiados.
	No âmbito do TCU foram citados, além da Sra. Rosineide Lima Lins Costa, as duas empresas distribuidoras junto às quais foram adquiridos os livros e o Sr. José Neilton Nunes Alves, técnico responsável pelos pareceres que embasaram as aquisições por inexigibilidade de licitação.
	Os responsáveis apresentaram defesa, à exceção da distribuidora S. A. de Oliveira Comércio e Serviços, que restou revel.
	Após a análise das justificativas apresentadas, a auditora-instrutora propôs, em instrução de peça 64, julgar regulares as contas das distribuidoras, dando-lhes quitação; julgar irregulares as contas da Sra. Rosineide Lima Lins Costa e condená-la em débito solidariamente (com relação à parte do dano decorrente de superfaturamento) com o Sr. José Neilton Nunes Alves e de forma individual quanto à aquisição excedente dos livros inaproveitados. 
	Em parcial discordância com a auditora, o Diretor da SecexTCE (peça 65) propugna excluir da relação processual as empresas distribuidoras, em vez de julgar suas contas regulares, por ser mais apropriado juridicamente. 
	Por sua vez, o titular da unidade técnica (peça 66) discorda quanto ao cálculo do débito e defende a condenação também das empresas distribuidoras. 
	Manifesto-me de acordo com a proposta do Secretário da SecexTCE no que se refere ao quantum debeatur e à responsabilização solidária das empresas distribuidora pelo dano estimado. Discordo, todavia, da imputação de débito ao Sr. José Neilton Nunes Alves.
	De fato, não se mostra adequado excluir as empresas da relação processual tendo em vista que o fato gerador do dano é o superfaturamento dos produtos adquiridos pelo ente federativo (livros didáticos) , do qual se beneficiaram diretamente as distribuidoras, as quais foram as pessoas jurídicas que efetivamente receberam os recursos destinados ao pagamento dos valores superfaturados. 
	Por sua vez, não procede a forma de cálculo adotada pela auditora-instrutora para quantificar o dano, que, ao descontar o efetivo valor pago pela estado de Alagoas às distribuidoras do simples custo incorrido por essas ao adquirir os produtos junto à editora, desconsidera indevidamente outros elementos constitutivos dos custos incorridos nessa intermediação, tais como transporte, armazenamento, embalagem, distribuição, mão de obra, além do justo lucro pela atividade econômica. 
	Portanto, para apurar o débito, o titular da SecexTCE utiliza, com muita propriedade, o método de estimativa, previsto no art. 210, inciso II, do RITCU. Efetivamente, o superfaturamento, embora não seja possível apurar pela mera dedução entre o valor pago pelas distribuidoras à editora e o valor cobrado por aquelas ao estado, é expressivo. Isso porque não é razoável que a diferença entre o valor pago à editora pelas empresas distribuidoras e o valor pago por Alagoas a essas distribuidoras seja na ordem de R$ 7,00 / R$ 20,50 (193% a mais) no caso da J. F. dos Santos Distribuidora e de R$ 4,00 / R$ 21,00 (425% a mais) no caso da S. A. de Oliveira Comércio e Serviços.
	Para apurar, portanto, qual seria o valor do débito decorrente do evidente superfaturamento, utilizando-se de meios confiáveis aptos a se chegar a quantia que seguramente não excederia o real valor devido, o titular da unidade técnica utilizou os percentuais de composição dos itens apropriados para se definir o valor de capa dos livros, tais como papel, editor, autor, gráfica, distribuidor e livraria, baseando em artigos publicados na internet, além de ter adaptado esses custos de forma conservadora, em benefício dos responsáveis. Dessa forma, estimou qual seria o valor razoável, de acordo com o mercado editorial, a ser praticado em compras da espécie, em que o Poder Público adquire os livros diretamente da distribuidora, fazendo excluir assim os custos de livraria. 
	Dessa forma, calculou-se o valor do superfaturamento em R$ 894.000,00 para os 100 mil exemplares adquiridos junto à J. F. dos Santos Distribuidora e R$ 1.093.640,00 para os 76 mil exemplares adquiridos junto à S. A. de Oliveira Comércio e Serviços. Isso em valores do ano de 2003. 
	Por esses débitos, segundo a unidade técnica, responderiam solidariamente a ex-Secretária Executiva de Educação do Estado de Alagoas e o parecerista técnico a justificar a inexigibilidade de licitação, Sr. José Neilton Nunes Alves. Responde, ainda, de forma individual, a ex-Secretária, pelos exemplares adquiridos inutilmente, no importe de R$ 407.281,92.
	Diante da análise empreendida pelo titular da secretaria do TCU, expresso minha concordância quanto ao método utilizado para estimar o débito, bem como a fundamentação que embasa a responsabilidade da ex-gestora estadual e as empresas beneficiárias do superfaturamento. Discordo, todavia, como já adiantei linhas acima, da imputação de responsabilidade ao Sr. José Neilton Nunes Alves. 
	A responsabilização do parecerista técnico decorreria, conforme se depreende da citação a ele dirigida (peça 24) , da emissão de parecer que teria embasado a contratação direta das distribuidoras, por deterem exclusividade comercial em relação aos produtos da editora.
	Considero plausíveis os argumentos defensivos apresentados pelo responsável, no sentido de que sua atuação teria se limitando a verificar se os livros tinham as especificações exigidas pela proposta pedagógica elaborada pela secretaria de educação, e que a decisão sobre por quanto e de que modo comprar era atribuição daquela pasta. 
	Ademais, constam nas peças 1, p. 345 e 2, p. 30, declarações emitidas pela Editora Construir - Multi Marcas Editoriais Ltda. nas quais são atestadas a condição de distribuidoras exclusivas das obras sob sua chancela no estado de Alagoas/AL às empresas J. F. dos Santos Distribuidora e S.A. de Oliveira Comércio e Serviços, não tendo sido apontado existir nos autos eventuais elementos que infirmem a declaração de exclusividade das empresas distribuidoras contratadas. Entendo, assim, da mesma forma que aduziu o Secretário da SecexTCE, que se deva considerar presumidamente verdadeiras as declarações emitidas pela editora.
	Dessa forma, a meu ver, mesmo que, por hipótese, os pareceres do Sr. José Neilton Nunes Alves, que se limitou a examinar o material produzido pela editora, tivessem servido de justificativa para a aquisição por inexigibilidade de licitação, verifica-se que o débito decorre especificamente do superfaturamento praticado, mediante cobrança de preço excessivo por parte das distribuidoras (cujos valores praticados não foram objeto do parecer do Sr. José Neilton) , não havendo suspeitas de que o preço praticado pela editora tenha sido abusivo. 
	Ante o exposto, manifesto-me de acordo com a proposta alvitrada pelo Secretário da SecexTCE à peça 66, exceto em relação à responsabilização do Sr. José Neilton Nunes Alves, que entendo deve ter acolhidas as suas justificativas e ser excluído da relação processual."
***
	Por fim, adoto a manifestação do Secretário da SecexTCE quanto ao método para estimar o dano:
"Cuidam os autos de tomada de contas especial instaurada pelo Fundo Nacional de Desenvolvimento da Educação (FNDE) , em desfavor da Sra. Rosineide Lima Lins Costa, Secretária Executiva de Educação do Estado de Alagoas (gestão 1/1/2003 a 21/8/2003) .
2.	Em resumo, as irregularidades centrais da presente TCE, constatadas pela CGU, foram o superfaturamento na aquisição de cem mil livros didáticos, com desperdício na aquisição de parte dos livros - peça 1, p. 164 e 170 a 173. No contexto dessas irregularidades, a CGU também constatou, dentre outras: (i)  a ausência de "motivos técnicos para que somente os livros daquela editora pudessem atender às necessidades", culminando em inexigibilidade de licitação - peça 1, p. 162; e (ii) a "inexistência de controle dos livros didáticos adquiridos" e/ou distribuídos - peça 1, p. 166.
3.	O cálculo do dano relacionado ao superfaturamento por preço firmou-se na premissa de que era possível a aquisição dos livros pelo Governo do Estado diretamente à Editora Construir (peça 1. P. 172) . Ademais, o cálculo considerou o dano como sendo a diferença entre o valor pago pela distribuidora (J. F. dos Santos Distribuidora) à editora (Editora Construir) e pela Secretaria de Educação do Estado de Alagoas à distribuidora, sem adentrar em questões relacionadas ao transporte dos materiais e outros custos envolvidos.
4.	Por meio do despacho que constitui a peça 8, o Ministro Relator determinou que fosse acrescentado novo item de citação solidária relacionado à Sra. Rosineide Lima Lins Costa e à empresa S.A. de Oliveira Comércio e Serviços, uma vez que existiam indícios de que a empresa fornecedora, S.A. de Oliveira Comércio e Serviços, atuava em outro ramo de negócios ou até mesmo não tinha existência física real.
5.	Inicialmente, cabe destacar que não está claro, nos presentes autos, os custos de distribuição dos livros pelas empresas J. F. dos Santos Distribuidora e S.A. de Oliveira Comércio e Serviços. Além disso, constam nas peças 1, p. 345 e 2, p. 30, declarações emitidas pela Editora Construir - Multi Marcas Editoriais Ltda. nas quais são atestadas a condição de distribuidoras exclusivas das obras sob sua chancela no estado de Alagoas/AL às empresas J. F. dos Santos Distribuidora e S.A. de Oliveira Comércio e Serviços. Dessa forma, considerando verdadeiras as declarações carreadas aos autos, não seria possível a aquisição direta dos livros pelo estado de Alagoas junto à Editora Construir - Multi Marcas Editoriais Ltda. (*) . E ninguém poderia obrigar a empresa a agir em desacordo com a sua política comercial, uma vez que a definição de como atuar no mercado em um país que tem como fundamento da ordem econômica a livre iniciativa (art. 170, caput da CF) é do ente privado. O Estado, esse sim, poderia ter escolhido outras obras sob a responsabilidade de outras editoras que tivessem política comercial diversa e permitissem a compra direta sem intermediários e com descontos substanciais. Hoje, a sistemática de compra no âmbito do PNLD é diversa e centralizada no Governo Federal. O procedimento está explicado no site do Fundo Nacional de Desenvolvimento da Educação - FNDE (www.fnde.gov.br) 
 (*) A empresa S/A de Oliveira Comércio e Serviços também era representante exclusivo da Editora Construir - Multi Marcas Editoriais Ltda. nos estados do Rio Grande do Norte, Paraíba, Ceará, Pernambuco, Sergipe, Pará, Maranhão e Piauí.
6.	Ainda em relação à compra direta por inexigibilidade, faz-se necessário destacar que é dever do agente público responsável pela contratação a adoção das providências necessárias para confirmar a veracidade da documentação comprobatória da condição de exclusividade. (grifos acrescentados) 
O voto que fundamentou a Súmula nº 255, traz o seguinte teor (Acórdão 633/2010-TCU-Plenário-JJ) :
...o Tribunal lamentavelmente se deparou, em inúmeras oportunidades, com situações em que os atestados de exclusividade não condiziam com a realidade ou eram inverídicos, inclusive objeto de falsificação.
6. Digo lamentavelmente porque não era essa a conduta esperada daqueles que querem contratar ou contratam com a Administração Pública, que assim agindo fazem soçobrar os princípios mais elementares que norteiam a licitação pública, mormente o da isonomia e da competitividade na contratação.
7. Daí que a jurisprudência do Tribunal evoluiu no sentido de exigir dos agentes públicos responsáveis pelas contratações não só o recebimento e acolhimento do atestado de exclusividade mencionado no dispositivo legal, mas também a confirmação dessa condição, seja por diligências ou até mesmo consultas ao fabricantes, a exemplo do Acórdão 2505/2006-TCU-Segunda Câmara, em que se determinou à entidade jurisdicionada a adoção de medidas acautelatórias com vistas a assegurar a veracidade das declarações prestadas pelos órgãos e entidades emitentes.
8. Nesse contexto, afigura-se pertinente o projeto em questão, consistindo em mais um esforço do Tribunal no sentido de evitar irregularidades na comprovação da exclusividade de fornecedor e garantir a observância do preceito legal, não sendo demais ressaltar que a atuação do agente público não deve se resumir à exigência da documentação especificada, mas também à verificação da real condição de exclusividade invocada pelo fornecedor.
9. Quanto ao teor da súmula, vejo que a proposta sofreu, no âmbito da Comissão de Jurisprudência e por iniciativa do eminente Ministro Walton Alencar Rodrigues, ajuste no seu texto inicial, passando a vigorar com a seguinte redação:
"Nas contratações em que o objeto só possa ser fornecido por produtor, empresa ou representante comercial exclusivo, é dever do agente público responsável pela contratação a adoção das providências necessárias para confirmar a veracidade da documentação comprobatória da condição de exclusividade."
7.	Ainda que a Súmula nº 255 tenha sido publica em data posterior (2010) aos eventos aqui avaliados (2003) , não há elementos nos autos, além das citadas declarações, que ratifiquem a exclusividade das empresas distribuidoras contratadas. Entretanto, dado o grande tempo decorrido desde a ocorrência dos fatos, operou-se a prescrição em relação à pretensão punitiva do Tribunal (vide itens 66 e 67 da instrução precedente) , o que torna inócua qualquer medida preliminar com vistas a obter elementos de prova para aferir a veracidade dos documentos. Dessa forma, não resta outra alternativa a não ser considerá-los presumidamente verdadeiros.
8.	De igual modo, na ocasião da auditoria da CGU, não foram anexadas pesquisas de mercado que indicassem o preço dos livros adquiridos em outras praças e/ou lojas ou mesmo comparativo dos preços de aquisição em relação a livros similares de modo a aferir a justeza dos valores pagos às empresas distribuidoras. Dessa forma, a definição do superfaturamento de preços exigirá análise por estimativa.
9.	De acordo com o artigo "Por que o livro é caro no Brasil", publicado pela Revista Superinteressante da Editora Abril e disponível no sitio eletrônico https://super.abril.com.br/cultura/por-que-o-livro-e-caro-no-brasil/, os valores do preço de capa (venda) do livro no Brasil teriam a seguinte composição aproximada:
Papel: menos de 1%;
Editor: 25%;
Autor: entre 7% e 12%;
Gráfica: 8%;
Distribuidor: 15%; e
Livraria: 40 %.
10.	Observando-se essa composição, os custos englobados pelo editor (inclusive papel, direitos autorais e gráfica) representam 46% do preço final nas livrarias. O valor do livro vendido pela editora (R$ 7,00) foi aferido em nota fiscal entregue à CGU. Ou seja, observada a composição de preços amplamente divulgada e considerando que os livros foram adquiridos ao preço unitário de R$ 7,00 (peça 1, p, 170-172) , o preço no varejo (livrarias) seria de R$ 15,21 (R$ 7,00 / 46%) .
11.	Ocorre que a compra foi efetuada diretamente ao distribuidor e em grande quantidade, de modo que desse valor poderia ser descontado os 40% de incidência do preço final, relacionado à venda de varejo nas livrarias. Em suma, levando-se em consideração as informações trazidas nessa publicação, o valor de venda pelo distribuidor, no caso concreto, deveria ter sido de R$ 9,13 (R$ 15,21 x 60%) .
12.	Essa incidência de cerca de 54% do valor de capa a ser distribuído entre distribuidor e livraria, conforme publicação da Editora Abril, encontra guarida em outras publicações ainda mais conservadoras, à exemplo da incidência de 50% publicada no artigo "Livro, artigo de luxo? Quanto custa e quanto pode custar um livro no Brasil", disponível no sítio eletrônico https://g1.globo.com/pop-arte/noticia/2020/08/17/livro-artigo-de-luxo-quanto-custa-e-quanto-pode-custar-um-livro-no-brasil.ghtml. Nesse caso, também há indicação que a incidência do distribuidor seria 15% do preço final.
13.	Portanto, não há justificativa para acatar a compra do livro diretamente ao distribuidor com acréscimo de 193% [ (R$ 20,5 / R$ 7,00) - 1) x 100] em relação ao preço da editora, ainda que possam ser aceitos seus argumentos acerca da exclusividade e sua participação no preço de venda.
14.	Entretanto, registre-se, desde logo, que os custos relacionados à participação dos distribuidores, nesse caso concreto, está sendo obtido a partir de estimativa, em vista da ausência de informações específicas carreadas aos autos que os discriminem com exatidão. 
15.	Sob esse aspecto, esclarece-se que a apuração de débito (prejuízo) por estimativa é prevista no art. 210 do Regimento Interno/TCU, a seguir reproduzido: 
Art. 210. Quando julgar as contas irregulares, havendo débito, o Tribunal condenará o responsável ao pagamento da dívida, atualizada monetariamente a partir da data da irregularidade, acrescida dos juros de mora devidos, podendo, ainda, aplicar-lhe a multa prevista no art. 267.  
§ 1º A apuração do débito far-se-á mediante:  
I - verificação, quando for possível quantificar com exatidão o real valor devido;  
II - estimativa, quando, por meios confiáveis, apurar-se quantia que seguramente não excederia o real valor devido. 
§ 3º Quando não for possível precisar a data do débito com exatidão, far-se-á o seu arbitramento por estimativa, desde que essa providência não desfavoreça o responsável.
16.	Como visto, a utilização de tal técnica é pautada pela adoção de critérios conservadores, de forma a conferir segura convicção de que o valor estimado não exceda o real prejuízo. Dessa forma, para não restar dúvida quanto ao dano não exceder o real prejuízo, será proposto considerar o dobro da incidência da participação dos distribuidores no preço final dos livros trazidos nos estudos aqui apresentados (30% em vez dos 15%) . Ou seja, na prática está sendo permitido que parte da incidência atribuída às livrarias seja, no caso concreto, também repassado ao distribuidor.
17.	Dessa forma, para fins de cálculo do superfaturamento de preço, será adotado o preço paradigma de R$ 11,56 [R$ 15,21 x (46% + 30%) ]. Considerando o montante adquirido de 100.000 unidades (peça 1, p. 172) o dano estimado foi de R$ 894.000,00 [ (R$ 20,50 - R$ 11,56) x 100.000]. Nesse caso, além dos gestores, deve ser condenada em solidariedade a empresa distribuidora, beneficiária direta dessa irregularidade, conforme matriz de responsabilidade trazida na instrução que norteou a citação (peça 46, p. 6) .
18.	Uma vez que a defesa da empresa pode ser aproveitada em favor do responsável S. A. de Oliveira Comércio e Serviços, revel nos presentes autos, a mesma lógica poderá ser aplicada em seu favor. Nesse caso, os livros foram adquiridos da editora por R$ 4,00 (peça 15, p. 14 a 16) e vendidos pelo distribuidor ao governo estadual por R$ 21,00 (peça 1, p. 162) , atingindo acréscimo de 425%.
19.	Considerando a incidência de 46% do preço das editoras no valor final cobrado pelas livrarias, o preço no varejo (livrarias) seria R$ 8,70 (R$ 4,00 / 46%) . De posse desse valor e abatendo apenas 25% referente ao custo do varejo, o preço paradigma para o distribuidor passa a ser de R$ 6,61 (R$ 8,70 x 76%) . Considerando a aquisição de 76 mil livros (peça 1, p. 162) , o superfaturamento estimado foi de R$ 1.093.640,00 [ (R$ 21,00 - R$ 6,61) x 76.000].
20.	Finalmente, não há dúvida quanto à questão da aquisição de livros em quantitativo superior ao necessário, o que gerou dano ao FNDE. Dessa forma, será proposto a imputação do dano relacionado à falta de planejamento e a aquisição a maior de livros. Contudo, nesse caso, para que não haja duplicidade de cobrança com o superfaturamento de preço, o valor correspondente ao dano relacionado ao superfaturamento de quantidade deverá ser fundamentado no preço paradigma definido pela CGU.
21.	Dessa forma, para fins de cálculo do superfaturamento por quantidade, o montante deve ser 8.808 kits com quatro livros (peça 1, p. 164) , totalizando 35.232 livros. A partir desse quantitativo, conclui-se pelo dano de R$ 407.281,92 (R$ 11,56 x 35.232) "
É o Relatório.

Ediel Lopes Frazão (13.497/OAB-PE), Leonardo Oliveira Silva (21761/OAB-PE) e outros, representando J F dos Santos Distribuidora; Edvaldo Conceicao dos Santos (9365A/OAB-AL), representando José Neilton Nunes Alves.

Subprocurador-Geral Lucas Rocha Furtado.

TOMADA DE CONTAS ESPECIAL. AUSÊNCIA DE COMPROVAÇÃO DA BOA E REGULAR APLICAÇÃO DE RECURSOS PÚBLICOS FEDERAIS. FUNDO NACIONAL DE DESENVOLVIMENTO DA EDUCAÇÃO. IRREGULARIDADE DAS CONTAS. CITAÇÃO. REVELIA DE UM RESPONSÁVEL. CONTA REGULAR DE UM RESPONSÁVEL. CONTAS IRREGULARES DE TRÊS RESPONSÁVEIS. DÉBITO.

TOMADA DE CONTAS ESPECIAL (TCE)

Secretaria de Controle Externo de Tomada de Contas Especial (SecexTCE).

Trata-se de tomada de contas especial (TCE) , instaurada pelo Fundo Nacional de Desenvolvimento da Educação (FNDE) , em desfavor da Sra. Rosineide Lima Lins Costa, Secretária Executiva de Educação do Estado de Alagoas (gestão 1/1/2003 a 21/8/2003) , em razão da impugnação parcial das despesas realizadas com os recursos repassados ao Governo do Estado de Alagoas por força do Programa de Apoio a Estados e Municípios para a Educação Fundamental de Jovens e Adultos (EJA) , no exercício de 2003.
2. 	As irregularidades na compra de livros didáticos foram apontadas inicialmente pela CGU, em Projeto de Fiscalização a partir de Sorteios Públicos (peça 1, p. 160-174) . O FNDE, após reanálise, notificou a responsável, que tomou conhecimento das irregularidades em 18/9/2009. Esgotadas as medidas administrativas internas sem obtenção do ressarcimento pretendido, foi instaurada a tomada de contas especial, na qual o relatório do tomador de contas concluiu que o prejuízo importaria no valor original de R$ 2.089.832,00 (peça 2, pag. 259) . 
3. 	Este entendimento foi acompanhado pela Controladoria-Geral da União (peça 2, p. 274-276) , igualmente consubstanciado no certificado de auditoria, no parecer do dirigente do órgão de controle interno e na manifestação do Ministro responsável pela pasta (peça 2, p. 278-280) . 
4. 	No âmbito deste Tribunal, o Ministro Relator à época, José Múcio Monteiro, em 26/1/2016, autorizou a citação da Sra. Rosineide Lima Lins Costa, Sr. José Neilton Nunes Alves, da empresa S.A. de Oliveira Comércio e Serviços, e J. F. dos Santos Distribuidora (peça 8) . Regularmente citados, apenas a empresa S.A. de Oliveira Comércio e Serviços não se manifestou, o que implica sua revelia, devendo o processo prosseguir com as informações nele presentes, nos termos do art. 12, § 3º, da Lei 8.443/1992. 
5. 	Inicialmente, a instrução de mérito da SecexTCE (peça 64) propôs julgar regulares as contas das distribuidoras, dando-lhes quitação; julgando irregulares as contas da Sra. Rosineide Lima Lins Costa e condenando-a em débito solidariamente (com relação à parte do dano decorrente de superfaturamento) com o Sr. José Neilton Nunes Alves e de forma individual quanto à aquisição excedente dos livros inaproveitados.
6.	Em parcial discordância, o diretor da SecexTCE, propôs excluir as empresas distribuidoras da relação processual (peça 65) . Por outro lado, o Secretário da SecexTCE defendeu a condenação das empresas e discordou quanto ao cálculo do débito (peça 66) .
7.	O MPTCU manifestou-se (peça 67) de acordo com a proposta do Secretário da SecexTCE em relação à responsabilização solidária das empresas distribuidoras pelo dano estimado e ao cálculo do dano, porém, discordou da imputação de débito ao Sr. José Neilton Nunes Alves.
8.	Por fim, após reanalise do mérito pela SecexTCE (peça 75) para avaliar nova documentação encaminhada pela empresa J. F. dos Santos Distribuidora (peças 69-71) , a unidade técnica alinhou-se ao proposto pelo MPTCU. Assim, em pareceres uniformes do Diretor-substituto e Secretário-Substituto (peças 76 e 77) , propôs-se julgar regulares as contas do Sr. José Neilton Nunes Alves e irregulares as contas da Sra. Rosineide Lima Lins Costa, S.A. de Oliveira Comércio e Serviços e J. F. dos Santos Distribuidora, condenando-os ao débito solidário.
9.	Concordo a instrução de mérito da SecexTCE (peça 75) que incorporou as propostas do Ministério Público junto ao TCU (peça 67) , razão pela qual adoto os fundamentos apresentados pelo Parquet às minhas razões de decidir e passo a expor breves considerações sobre a matéria.
***
	
10.	A princípio, destaco a manifestação da Controladoria Geral da União (CGU) que, no Relatório de Auditoria 738/2015, fez constar a observação sobre a morosidade dos procedimentos adotados pelo FNDE, considerando que "o fato gerador do prejuízo data a partir de setembro de 2003 (fl. 326) , enquanto a conclusão do processo, com a emissão do relatório de TCE, data de 17/10/2014" (peça 2, p. 239) .
11.	Após a demora na fase interna de apuração, em 2015, o Tribunal autuou a presente TCE e providenciou as medidas saneadoras, estando o processo na oportunidade de apreciar as alegações de defesa trazidas pelos gestores e pelas empresas distribuidoras dos livros.
12.	Quanto ao Sr. José Neilton Nunes Alves, citado por assinar parecer que teria embasado a contratação direta das distribuidoras, possibilitando assim o superfaturamento na aquisição dos livros didáticos, acato sua alegação de defesa. De fato, os pareceres foram técnicos-pedagógicos, ou seja, produzidos para atestar a compatibilidade dos livros didáticos com a proposta pedagógica dos cursos ofertados. Ademais, os pareceres não analisaram os valores do material, nem propuseram que o processo licitatório fosse por inexigibilidade. 
13.	Também foram citadas por superfaturamento na aquisição dos livros didáticos, a Sra. Rosineide Lima Lins Costa, e as empresas distribuidoras: J. F. dos Santos Distribuidora. e S.A. de Oliveira Comércio e Serviços que, conforme mencionado anteriormente, foi considerada revel.
14.	Ao alegar que o cálculo do sobrepreço não teria adotado como parâmetro os preços praticados pelo mercado, mas sim o preço do produto obtido pela contratada junto à editora, acato parcialmente as justificativas apresentadas pela empresa J. F. dos Santos Distribuidora para fins de cálculo de superfaturamento de preço.
15.	Me alinho ao entendimento do Parquet, no sentido que as empresas distribuidoras foram beneficiadas dos preços contratados, devendo ser responsabilizadas pelo superfaturamento, e que o valor do débito deve ser calculado como proposto pelo Secretário da SecexTCE. Assim, transcrevo a manifestação do MPTCU, representado pelo Subprocurador-Geral Lucas Rocha Furtado:
De fato, não se mostra adequado excluir as empresas da relação processual tendo em vista que o fato gerador do dano é o superfaturamento dos produtos adquiridos pelo ente federativo (livros didáticos) , do qual se beneficiaram diretamente as distribuidoras, as quais foram as pessoas jurídicas que efetivamente receberam os recursos destinados ao pagamento dos valores superfaturados. 
Por sua vez, não procede a forma de cálculo adotada pela auditora-instrutora para quantificar o dano, que, ao descontar o efetivo valor pago pela estado de Alagoas às distribuidoras do simples custo incorrido por essas ao adquirir os produtos junto à editora, desconsidera indevidamente outros elementos constitutivos dos custos incorridos nessa intermediação, tais como transporte, armazenamento, embalagem, distribuição, mão de obra, além do justo lucro pela atividade econômica. 
Portanto, para apurar o débito, o titular da SecexTCE utiliza, com muita propriedade, o método de estimativa, previsto no art. 210, inciso II, do RITCU. Efetivamente, o superfaturamento, embora não seja possível apurar pela mera dedução entre o valor pago pelas distribuidoras à editora e o valor cobrado por aquelas ao estado, é expressivo. Isso porque não é razoável que a diferença entre o valor pago à editora pelas empresas distribuidoras e o valor pago por Alagoas a essas distribuidoras seja na ordem de R$ 7,00 / R$ 20,50 (193% a mais) no caso da J. F. dos Santos Distribuidora e de R$ 4,00 / R$ 21,00 (425% a mais) no caso da S. A. de Oliveira Comércio e Serviços.
Para apurar, portanto, qual seria o valor do débito decorrente do evidente superfaturamento, utilizando-se de meios confiáveis aptos a se chegar a quantia que seguramente não excederia o real valor devido, o titular da unidade técnica utilizou os percentuais de composição dos itens apropriados para se definir o valor de capa dos livros, tais como papel, editor, autor, gráfica, distribuidor e livraria, baseando em artigos publicados na internet, além de ter adaptado esses custos de forma conservadora, em benefício dos responsáveis. Dessa forma, estimou qual seria o valor razoável, de acordo com o mercado editorial, a ser praticado em compras da espécie, em que o Poder Público adquire os livros diretamente da distribuidora, fazendo excluir assim os custos de livraria. 
Dessa forma, calculou-se o valor do superfaturamento em R$ 894.000,00 para os 100 mil exemplares adquiridos junto à J. F. dos Santos Distribuidora e R$ 1.093.640,00 para os 76 mil exemplares adquiridos junto à S. A. de Oliveira Comércio e Serviços. Isso em valores do ano de 2003. 
16.	Além do superfaturamento na aquisição dos livros, a Sra Rosineide Lima Lins Costa foi citada pelo débito decorrente de desperdício na compra de livros didáticos. A responsável alegou dificuldade para obter a documentação necessária à sua defesa, devido ao longo transcurso temporal. Alegou, ainda, que na condição de Secretária de Educação à época, não teria, em razão do princípio da delegação de competência e em respeito à segregação da função pública, como interferir na identificação da demanda, na elaboração do objeto a ser contratado ou na sua referência.
17.	Considerando que a responsável assinou os contratos e autorizou os pagamentos, não é possível afastar sua responsabilidade. Neste sentido, destaco o Acórdão 830/2014, de relatoria do Ministro-substituto Marcos Bemquerer, que esclarece que instituto da delegação é uma manifestação da relação hierárquica que transfere atribuições ao agente delegado, mas não exime o autor da delegação do dever de acompanhar os atos praticados.
18.	No tocante à prescrição, este Tribunal de Contas continua a aplicar o prazo de dez anos, a contar da data do fato, para a prescrição da pretensão punitiva, conforme decidido no Acórdão 1441/2016-TCU-Plenário, e a imprescritibilidade no tocante à pretensão de ressarcimento ao erário, nos termos decididos no Acórdão 2709/2008-TCU-Plenário, ratificado pelo recente Acórdão 459/2022-TCU-Plenário. 
19. 	Feitas essas considerações, concluo que, no caso em exame, não ocorreu a prescrição da pretensão ressarcitória, porém, ocorreu a prescrição da pretensão punitiva do Tribunal, tendo em vista que as irregularidades ocorreram em 2003 e o ato que ordenou a citação foi assinado em 25/7/2017 (peça 18) . 
20.	Por oportuno, registro que o TCU está monitorando Acórdão 2772/2020-TCU-Plenário, de relatoria do Ministro-Substituto Augusto Sherman, pelo qual o Tribunal determinou ao Ministério da Educação e ao Fundo Nacional de Desenvolvimento da Educação que elaborassem estudos técnicos visando "formular mecanismos a serem adotados nas aquisições de livros didáticos realizadas por Estados e Municípios com recursos federais, a fim de mitigar os riscos de elevação ou engessamento de preços, de direcionamento a determinados títulos/coleções e fornecedores, bem como de aquisições desvinculadas das efetivas necessidades pedagógicas, ante a exclusividade de comercialização, inclusive relativa, atribuída pelas editoras a determinadas distribuidoras e livrarias".  O monitoramento está sendo realizado no âmbito do TC Processo 012.400/2021-1.
21. 	Diante do exposto, ressalto que esta Corte está atenta às irregularidades relacionadas à compra de livros didáticos por estados e municípios e que a implementação de mecanismos que evitem o superfaturamento na aquisição do material poderia evitar situações como a que analiso neste processo. 
22.	No caso concreto, ora em análise, acolho à essência do parecer do Ministério Público (peça 67) e dos pareceres uniformes da unidade técnica (peças 75 a 77) , de forma a julgar regulares as contas do Sr. José Neilton Nunes Alves; e irregulares as contas da Sra. Rosineide Lima Lins Costa, S.A. de Oliveira Comércio e Serviços e J. F. dos Santos Distribuidora, condenando-os ao débito solidário.
Assim, voto para que seja adotado o acórdão que ora submeto ao Colegiado.
TCU, Sala das Sessões, em 4 de outubro de 2022.
ANTONIO ANASTASIA 
Relator